【裁判字號】    90,易,2363
【裁判日期】    901213
【裁判案由】    詐欺
【裁判全文】
臺灣板橋地方法院刑事判決                          九十年度易字第二三六三號
    公  訴  人  臺灣板橋地方法院檢察署檢察官
    被      告  甲○○
右列被告因詐欺案件，經檢察官提起公訴（九十年度偵緝字第六一號），本院判決如
左：
    主      文
甲○○無罪。
    理      由
一、公訴意旨略以：被告甲○○以在市場擺設攤販販售豬肉為業，明知其於民國八十
    年間起所召集之數互助會，因死會會員蔣禮英、沈吉婷、盧正聲、陳志揚、孫美
    惠、王正坤等得標後拒繳死會會款，且逃匿無，所倒金額約達新臺幣（下同）
    五百萬元，而其販售豬肉所得月入僅六、七萬元，身無其他恆產，為圖以會養會
    ，基於若再起會未幾即倒會亦不違背本意之未必故意，意圖為自己不法所有，於
    八十八年五月十日，向告訴人乙○○等人徉稱其欲為互助會會首，召集乙○○等
    為互助會員（連會首共四十會），約定每會一萬元，會期至九十年六月二十日止
    ，採內標方式，致乙○○等人陷於錯誤，誤以該互助會將順利進行，而如期交付
    會款，嗣甲○○終因週轉不靈，於起會後第十二會即宣告停標，且逃匿無，活
    會會員乙○○等人至此始知受騙，因認被告涉犯刑法第三百三十九條第一項之詐
    欺罪嫌云云。
二、按犯罪事實應依證據認定之，無證據不得推定其犯罪事實，又不能證明被告犯罪
    或其行為不罰者，應諭知無罪之判決，刑事訴訟法第一百五十四條、第三百零一
    條第一項分別定有明文。次按認定不利於被告之事實，須依積極證據，茍積極之
    證據本身存有瑕疵而不足為不利於被告事實之認定，即應為有利於被告之認定，
    更不必有何有利之證據，而此用以證明犯罪事實之證據，猶須於通常一般人均不
    至於有所懷疑，堪予確信其已臻真實者，始得據以為有罪之認定，倘其證明尚未
    達到此一程度，而有合理性之懷疑存在，致使無從為有罪之確信時，即應為無罪
    之判決，此有最高法院八十二年度臺上字第一六三號判決、七十六年臺上字第四
    九八六號、三十年上字第八一六號等判例意旨可資參照。末按刑法上詐欺罪之成
    立，要以加害者有不法取得財物之意思而實施詐欺行為，被害者因此行為，致表
    意有所錯誤而為財產上處分，受有損害，且加害者所用行為，堪認為詐術者，始
    足當之，亦據最高法院十九年度上字第一六九九號、四十六年度臺上字第二六○
    號等判例闡釋甚明，從而行為人如非自始基於不法所有之意圖，以詐術使人交付
    財物，或交付財物者並無損害，或者所受損害，非由欺罔行為陷於錯誤所致，均
    不得遽以詐欺罪相繩；至於債務人未依債務本旨履行其債務或提出給付等情形，
    若非出於自始無意履行債務之詐欺犯意所致者，尚與刑法第三百三十九第一項詐
    欺罪之構成要件有間；矧詐欺罪之規範意旨，固在於禁止行為人於私經濟領域中
    使用欺罔之手段損人利己，然私經濟行為本有不確定性及交易風險，於私法自治
    及市場經濟等原則下，欲建立私人間財產上權義關係者，亦應參酌自身主、客觀
    條件、對方之資格、能力、信用，及可能損益，並評估其間風險等而為決定，除
    有該當於前開詐欺罪構成要件之具體情事得被證明屬實外，自不能以債務人不履
    行其債務而致債權人蒙受損失，即遽謂該債務人詐欺，否則詐欺之刑事責任與民
    事債務不履行責任將失其分際，合先敘明。
三、訊據被告甲○○固不諱召集告訴人乙○○等人參加互助會，然堅決否認有何詐欺
    犯行，辯稱：伊因遭死會會員蔣禮英、沈吉婷、盧正聲、陳志揚、孫美惠、王正
    坤等人倒會，累積鉅額債務，終致無力週轉而停會，伊於事後亦已拿出所有財產
    供債權人分配，並未逃匿等語。公訴人認被告涉嫌詐欺，無非以告訴人乙○○之
    指訴，佐以函詢財政部財稅資料中心，發現被告除所有位於苗栗縣三十六點二五
    平方公尺之土地外，無其他財產，及被告自八十四年十一月二日起，至八十八年
    六月三十日止，曾多次向新光人壽保險股份有限公司（下簡稱新光人壽）貸款十
    三萬六千元、二十二萬及九萬九千元，但自八十九年十一月三十日起即未繳息，
    被告尚有貸款尚未還清、又遭死會會員拒繳死會會款、每月僅賺取六、七萬元之
    不固定月薪之情況下，仍於短暫時間陸續召集數個互助會，益見其具有即使起會
    後未幾即倒會，亦不違背其本意之未必故意等，為其主要論據。
四、經查：
    （一）關於被告有何詐欺行為，告訴人乙○○於偵查中先指陳：「我未至現場標
          ，但被告會以電話告知我何人得標。因我與他比對會單，吳淑鐘是死會會
          員，但我均無法與之聯絡，所以懷疑被告冒標。」（見八十九年度偵字第
          八八七四號偵查卷第三頁反面），嗣稱：「（問，是否認為被告有冒標﹖
          ）無，此會沒有冒標，被告有違反標單第七會之規定（按指互助會簡則第
          七條會員同一戶籍擁有兩會以上者，酌情俟標過半數後再行投標之規定）
          ，該會張雅雲是他媳婦，陳秀菊是他太太，均已得標。」（見前開偵查卷
          第八頁反面），於本院訊問時則謂：「我入會是因為朋友柯素貞介紹加入
          互助會，我至目前仍是活會，我付了十二次錢，付了第十二次會會款後，
          過後幾天，才知被告倒會，依址找會首時，才知道有很多人在找他。」（
          見本院九十年七月二十三日訊問筆錄），合依告訴人歷次指述暨卷內「互
          助會名單及簡則」上關於系爭互助會期間自八十八年五月十日起，每二十
          日開標一次等記載（見前開偵查卷第四頁），僅足證告訴人係經人介紹加
          入被告召集之互助會，尚未得標取得會款，該互助會於八十八年十一月三
          十日進行第十二開標後宣告停會；惟被告有無冒標行為，告訴人前後敘述
          不一，尚難遽予信實，被告於召集系爭互助會伊始，有無不法所有意圖，
          及施用何詐術，亦咸仍未明。
    （二）其次，證人即互助會會員黃祝桂於本院訊問時，就參加被告互助會之情形
          證稱：「八十八年十一月三十日我參加了跟告訴人同一個會，之前我還跟
          了他（即被告）二個會，本來我們都認為他的財產狀況很正常，到八十八
          年十一月十五日我跟的第一個會，到了三十五個月（到第三十六個月就結
          束了），由我得標，被告給了我一半現金約三十九萬元，一半支票約三十
          萬元，結果三十萬的票到現在都沒有兌現，中間還換過票，也都沒有兌現
          ，八十八年十一月三十日我參加的另二個會也停標了，這二個會我是活會
          ，在發生這件事之前我並沒有聽聞他有何財務問題。」，「（問，告訴人
          稱你知道有無冒標情事？）八十九年一月二十一日第一次債權人會議時，
          我才知道跟我同一會的許小姐也跟我同時得標，被告也給他一半現金，一
          半支票，被告就侵吞了壹個會的錢。」（見本院九十年十一月八日訊問筆
          錄），準此，至八十八年十一月間為止，被告主持之系爭互助會已有十二
          次開標，其主持之另一會期長達三十六個月之互助會，尤已進行三十五個
          月，則被告苟於招組互助會之初，主觀上即有不法意圖存在，衡情豈需支
          撐各會歷半年至數年不等之久？又證人黃祝桂雖亦指證被告冒標，然而其
          所述冒標情節，乃一會有二人得標，要與告訴人指訴被告詐欺之情節不符
          ，況互助會以每次開標僅一人得標為常，證人黃祝桂亦肯認之（見本院九
          十年十一月八日訊問筆錄），抑且每期標會，得標人以外之會員僅按其會
          份負繳納一期會款之義務，會首無因一次開標、二人得標而有多收會款之
          可能，其允二人於同一互助會內同時得標，並各交付一半會款現金，所欠
          會款以轉讓支票代之，不啻將當期會款悉數交付二得標人，且負擔同額票
          據債務，該會首經此「冒標」還有何不法利益可圖﹖是證人黃祝桂之證言
          ，顯未足資為不利於被告認定之論據。
    （三）證人王靖雯結證稱自民國七十年間起至九十年初止，即見被告在臺北縣永
          和市○○路上之永安市場賣豬肉等語（見本院九十年十一月八日訊問筆錄
          ），又被告於八十九年三月十六日即以允諾償還告訴人十二萬元，及自八
          十八年十一月三十日起至清償日止按年息百分之五計付利息，與告訴人達
          成訴訟上和解，有本院八十九年度板簡字第二八八號和解筆錄在卷可憑（
          見九十年度偵緝字第六一號偵查卷第六十二頁至第六十三頁），復於八十
          九年三月二十一日第一次債權人會議及同年六月二日第二次債權人會議，
          與其他債權人協議提供被告及其配偶、子女名下不動產作為債權人之擔保
          ，或變現供債權人分配，有被告第一次及第二次債權人代表會議紀錄附卷
          足稽，告訴人亦不諱被告經協調後，為債權人提供不動產設定抵押（見九
          十年度偵緝字第六一號偵查卷第四十五頁反面），俱與被告所辯核無不合
          ，此外，遍閱全案偵、審卷證，亦未見有何被告逃匿無蹤之證據可供調查
          ，則起訴事實鋪陳被告於停會後逃匿無蹤，即難認真實無訛，亦徵被告於
          系爭互助會停會後，非無盡力於折衝善後賠償事宜，在別無積極證據證明
          被告有詐欺犯行之情形下，實難以被告債務不履行之狀態，臆斷被告自始
          即有不法所有之意圖無誤。
    （四）至公訴人以被告自八十九年十一月三十日起，未依約繳付向新光人壽貸款
          之利息，及被告販賣豬肉月入僅六、七萬元，猶陸續起會等事實，佐認被
          告有即使起會後未幾即倒會，亦不違背其本意之未必故意，固屬卓見；第
          按刑法關於犯罪故意，採希望主義，即行為人除對構成要件該當事實或犯
          罪構成事實有所認識外，並須意欲使其發生或容任其發生，始足當之，而
          衡諸社會常情及經驗法則，召集互助會或參與互助會者，多係中、低收入
          而需款孔急者藉以擴張信用、籌集資金，無急用者則暫以之儲蓄生息，罕
          見資力豐厚無缺者側身其間，蓋後者無對外集資之需，縱需集資，亦可憑
          其較優越之社經地位或信用，經由金融機構或資本市場取得資金，然前者
          收入、資力、信用、提供擔保之能力等均較薄弱，不易循體系內之金融或
          交易管道，即時取得所需資金，故有賴民間互助會擴張信用，募集資金，
          自不應捨有無償債之動機及意願等不顧，僅以會首或會員之收入或負債等
          資產現況，作為測度其有無不法意圖之標準，又被告停止繳納向新光人壽
          貸款之利息，其開始時間依起訴書之記載，係於八十九年十一月三十日，
          遠在被告召集系爭互助會之八十八年五月十日之一年半後，距被告停會之
          八十八年十一月三十日，亦達一年，如何能執以回溯推論並證明被告於八
          十八年五月間召集系爭互助會時，即本於使系爭互助會倒會之意思或希望
          而為﹖
五、綜上，公訴人所舉事證，尚有合理性之懷疑，難以確信被告行為該當於詐欺罪之
    構成要件，不得僅憑被告嗣後宣告互助會無法繼續及債務尚未清償完盡之狀態，
    率爾臆斷或推測被告於招組系爭互助會時，便有詐騙告訴人之不法所有意圖，亦
    無證據證明其間有何詐術之施用，揆諸首開法條規定及說明，本件核屬不能證明
    被告犯罪，即應為無罪之諭知，以昭審慎。
據上論結，應依刑事訴訟法第三百零一條第一項，判決如主文。
本案經檢察官彭聖斐到庭執行職務。
中      華      民      國     九十     年     十二     月     十三     日
                                    臺灣板橋地方法院刑事第六庭
                                        法  官  蔡  新  毅
右正本證明與原本無異。
如不服本判決，應於判決送達後十日內，向本院提出上訴狀，上訴於臺灣高等法院。
                                        書記官  謝  麗  秋
中      華      民      國     九十     年     十二     月     十三     日


司法院資訊處製作；財團法人民間司法改革基金會備份。
